ACORDAO-COMPLETO-2561484

ACÓRDÃO 8033/2022 ATA 40/2022 - PRIMEIRA CÂMARA

VISTOS, relatados e discutidos estes autos de pedido de reexame contra o Acórdão 2374/2021-TCU-Primeira Câmara;
ACORDAM os Ministros do Tribunal de Contas da União, reunidos em sessão da Primeira Câmara, com fundamento no artigo 48 da Lei 8.443/1992 e ante as razões expostas pelo Relator, em:
9.1. conhecer do pedido de reexame, para, no mérito, dar-lhe provimento;
9.2. tornar sem efeito os itens 9.1, 9.2 e 9.3.1 do acórdão recorrido;
9.3. considerar legal o ato de concessão de aposentadoria de Olinda Maria Gomes da Costa Vilas Boas, concedendo-lhe registro;
9.4. ordenar à Sefip que proceda à correção no Sisac, no campo "DISCRIMINAÇÃO DOS TEMPOS DE SERVIÇO E AVERBAÇÕES", do ato de concessão de aposentadoria de Olinda Maria Gomes da Costa Vilas Boas (número de controle 10450009-04-2013-000014-2) , de forma a constar o tempo de serviço prestado pela interessada na Escola de Farmácia e Odontologia de Alfenas, no período de 1º/4/1980 a 31/3/1987, nos termos do art. 6º, § 1º, inciso II, da Resolução-TCU 206/2007;
9.5. encaminhar cópia desta deliberação à recorrente;
9.6. arquivar o presente processo, com fundamento no art. 169, inciso V, do RI/TCU.

Pedido de reexame em aposentadoria

Primeira Câmara

Universidade Federal de Alfenas.

3. Interessados/Responsáveis/Recorrentes:
3.1. Interessado: Olinda Maria Gomes da Costa Vilas Boas (XXX.111.956-XX).
3.2. Recorrente: Universidade Federal de Alfenas (17.879.859/0001-15).

13.1. Ministros presentes: Vital do Rêgo (na Presidência), Walton Alencar Rodrigues (Relator), Benjamin Zymler e Jorge Oliveira.
13.2. Ministro-Substituto presente: Weder de Oliveira.

WALTON ALENCAR RODRIGUES

Ministro-Substituto Augusto Sherman Cavalcanti.

Adoto, como relatório, a instrução elaborada pela Serur (peças 26 e 27) , cuja proposta foi acolhida pelo representante do Parquet especializado (peça 28) :
"INTRODUÇÃO
1.	Trata-se de pedido de reexame interposto pela Universidade Federal de Alfenas/MG (peça 14) , contra o Acórdão 2374/2021-TCU-Primeira Câmara (peça 9) , que teve como relator o Excelentíssimo Senhor Ministro-Substituto Augusto Sherman Cavalcanti.
1.1.	A deliberação recorrida apresenta o seguinte teor:
VISTOS, relatados e discutidos estes autos de ato de concessão inicial de Aposentadoria, emitido pela Universidade Federal de Alfenas/MG e submetido à apreciação deste Tribunal para fins de registro, nos termos do inc. III do art. 71 da Constituição Federal de 1988, ato esse cadastrado e disponibilizado ao TCU por intermédio do Sistema de Apreciação e Registro de Atos de Admissão e Concessões, na forma dos arts. 2º, caput e incs. I a VI, e 4º, caput, da Instrução Normativa TCU 78/2018,
ACORDAM os Ministros do Tribunal de Contas da União, reunidos em Sessão da 1ª Câmara, diante das razões expostas pelo Relator, em:
9.1. considerar ilegal e negar registro ao ato inicial de aposentadoria de Olinda Maria Gomes da Costa Vilas Boas (ato nº 10450009-04-2013-000014-2, peça 3) ;
9.2. dispensar a devolução dos valores indevidamente recebidos até a data da ciência deste Acórdão, com base no Enunciado 106 da Súmula da Jurisprudência do TCU;
9.3. determinar à Universidade Federal de Alfenas que:
9.3.1. faça cessar os pagamentos decorrentes do ato de aposentadoria impugnado, comunicando ao TCU, no prazo de 15 (quinze) dias, as providências adotadas, nos termos do art. 262, caput, do Regimento Interno do TCU, do art. 8º, caput, da Resolução-TCU 206/2007 e do art. 19, caput, da Instrução Normativa-TCU 78/2018;
9.3.2. informe à interessada na aposentadoria considerada ilegal que, no caso de não provimento de recursos eventualmente interpostos, deverão ser repostos os valores recebidos após a ciência deste Acórdão pela Universidade Federal de Alfenas;
9.3.3. esclareça à Sra. Olinda Maria Gomes da Costa Vilas Boas que sua aposentadoria poderá prosperar se comprovado que, nos 9 anos, 6 meses e 2 dias por ela averbados como tempo de serviço "em empresa privada, pública e sociedade de econ. mista (certif. INSS) ", pelo menos 11 meses e 18 dias refiram-se a trabalho prestado a empresa pública ou sociedade de economia mista, alcançando, dessa forma, os 25 anos de serviço público previstos na EC nº 47/2005, devendo o gestor de pessoal, nessa hipótese, explicitar tal informação no cadastramento do novo ato;
9.3.4. comunique imediatamente à interessada o teor deste Acórdão, encaminhando ao TCU, no prazo de 30 (trinta) dias, comprovante da respectiva data de ciência, nos termos do art. 4º, § 3º, da Resolução-TCU 170/2004;
9.4. determinar à Sefip que monitore o cumprimento das medidas indicadas no item 9.3 supra; e
9.5. arquivar os presentes autos, cumpridos os termos desta deliberação (grifos acrescidos) .
HISTÓRICO
2.	Como histórico, é esclarecedor o seguinte excerto de voto do relator a quo:
	Cuidam os autos de ato de concessão inicial de Aposentadoria, emitido pela Universidade Federal de Alfenas/MG e submetido à apreciação deste Tribunal para fins de registro, nos termos do inc. III do art. 71 da Constituição Federal de 1988, ato esse cadastrado e disponibilizado ao TCU por intermédio do Sistema de Apreciação e Registro de Atos de Admissão e Concessões, na forma dos arts. 2º, caput e incs. I a VI, e 4º, caput, da Instrução Normativa TCU 78/2018.
2.	A aposentadoria da Sra. Olinda Maria Gomes da Costa Vilas Boas deu-se na modalidade voluntária, com proventos integrais, calculados com base na última remuneração do cargo em que se deu a aposentadoria, com fundamento no art. 3º da Emenda Constitucional 47/2005 (peça 3) .
3.	Ao analisar os atos, a Sefip ressaltou que, embora a Sra. Olinda Maria Gomes da Costa Vilas Boas, quando de sua inativação, contasse com 33 anos, 11 meses e 2 dias, assim atendendo ao requisito do inc. I do art. 3º da EC 47/2005, no ato examinado (peça 3) não restaria demonstrado o atendimento ao requisito de 25 anos de efetivo exercício de serviço público (previsto no inc. II do art. 3º da EC 47/2005) , mas somente, quanto a isso, o total de 24 anos e 12 dias.
4.	Com efeito, a consulta ao ato de concessão sub examine (peça 3) e à sua ficha financeira junto ao Siape (peça 2) indicam que a servidora haveria ingressado no serviço público 28/9/1989. Em assim sendo, com sua aposentadoria em 4/10/2013, somente estaria demonstrado o total de 24 anos e 12 dias de efetivo serviço público.
5.	No entanto, a opção pela aposentadoria com esteio no art. 3º da EC nº 47/2005 demanda o atendimento simultâneo dos três requisitos nela estabelecidos, a saber:
"Art. 3º Ressalvado o direito de opção à aposentadoria pelas normas estabelecidas pelo art. 40 da Constituição Federal ou pelas regras estabelecidas pelos arts. 2º e 6º da Emenda Constitucional nº 41/2003, o servidor da União, dos Estados, do Distrito Federal e dos Municípios, incluídas suas autarquias e fundações, que tenha ingressado no serviço público até 16 de dezembro de 1998 poderá aposentar-se com proventos integrais, desde que preencha, cumulativamente, as seguintes condições:
I - trinta e cinco anos de contribuição, se homem, e trinta anos de contribuição, se mulher;
II - vinte e cinco anos de efetivo exercício no serviço público, quinze anos de carreira e cinco anos no cargo em que se der a aposentadoria;
III - idade mínima resultante da redução, relativamente aos limites do art. 40, § 1º, inciso III, alínea 'a', da Constituição Federal, de um ano de idade para cada ano de contribuição que exceder a condição prevista no inciso I do caput deste artigo". (Destaques não constantes do original) .
6.	Assim, o ato de aposentadoria constante da peça 3 não poderá prosperar nos moldes em que foi concedido, sem prejuízo de que novo ato seja encaminhado ao Tribunal para oportuna deliberação, livre da irregularidade ora apontada.
7.	Oportuno esclarecer-se à interessada que sua aposentadoria poderá vir a ser homologada por este Tribunal se comprovado que, nos 9 anos, 6 meses e 2 dias por ela averbados como tempo de serviço "em empresa privada, pública e sociedade de econ. mista (certif. INSS) ", pelo menos 11 meses e 18 dias refiram-se a trabalho prestado a empresa pública ou sociedade de economia mista, alcançando, dessa forma, os 25 anos de serviço público previstos na EC nº 47/2005, hipótese em que o gestor de pessoal deverá explicitar tal informação no cadastramento do ato.
ADMISSIBILIDADE
3.	Reitera-se o exame de admissibilidade realizado pelo Sar/Serur (peça 16) , que opinou pelo conhecimento do recurso, nos termos do artigo 48 da Lei 8.443/1992, c/c os artigos 285 e 286, parágrafo único, do RI/TCU, suspendendo-se os efeitos dos subitens 9.1, 9.2 e 9.3.1 do Acórdão 2374/2021-TCU-Primeira Câmara. O Excelentíssimo Senhor Ministro Walton Alencar Rodrigues, mediante despacho de peça 20, concordou com esta unidade técnica.
MÉRITO
4. Delimitação
4.1	Constitui objeto do presente recurso definir se a Sra. Olinda Maria Gomes da Costa Vilas Boas dispõe de vinte e cinco anos de efetivo exercício no serviço público federal. 
5. Do requisito de vinte e cinco anos de efetivo exercício no serviço público
5.1.	O recorrente aduz que a Sra. Olinda Maria Gomes da Costa Vilas Boas satisfaz o requisito de vinte e cinco anos de efetivo exercício no serviço público, presente no inciso II, do art. 3º da EC 47/2005, com base nos seguintes argumentos: 
5.2.	Consultando o mapa de aposentadoria da interessada (documento anexo) , verificamos que o tempo que a interessada exerceu nesta Universidade Federal de Alfenas, enquanto EFOA- Escola de Farmácia e Odontologia de Alfenas, durante o período de 01/04/1980 a 31/03/1987, por algum equívoco não está averbado no Sistema Siape. 
5.3.	Todavia, analisando a Certidão de Tempo de Serviço emitida pelo INSS (documento anexo) , constata-se que a interessada laborou na UNIFAL-MG, autarquia de regime especial, enquanto EFOA- Escola de Farmácia e Odontologia de Alfenas, durante o período de 01/04/1980 a 31/03/1987, ou seja, por 7 (sete) anos. 
5.4.	A título de conhecimento, informo que a UNIVERSIDADE FEDERAL DE ALFENAS - UNIFAL-MG, é Instituição federal de ensino superior, criada pela Lei no 11.154, de 29/07/2005, publicada no Diário Oficial da União, em 1°/08/2006, pela transformação da Escola de Farmácia e Odontologia de Alfenas, fundada 03 de abril de 1914, federalizada pela Lei 3.854, de 18/12/1960, constituída sob a forma de autarquia de regime especial pelo Decreto 70.686, de 07 de junho de 1972 e credenciada como Centro Universitário Federal, conforme Portaria 2.101, de 10/10/2001, do Ministério da Educação. 
5.5.	Importante informar ainda que UNIFAL-MG é pessoa jurídica de direito público, em forma de autarquia de regime especial, vinculada ao Ministério da Educação, com autonomia didático-científica, administrativa, disciplinar, de gestão financeira e patrimonial. 
5.6.	Portanto, uma vez que podemos comprovar que a servidora possui 25 anos de serviço público, apresentando a Certidão de Tempo de Serviço emitida pelo INSS, e ainda que os 7 (sete) anos laborados nesta Universidade, no período de 1980 a 1987 não estão averbados no Sistema Siape por algum equívoco, deixamos de cumprir as demais determinações.
Análise:
5.7.	Consta nos autos (peça 14, p. 12) a comprovação de que a interessada, de fato, laborou na Escola de Farmácia e Odontologia de Alfenas no período de 1º/4/1980 a 31/3/1987, conforme abaixo indicado:

5.8.	De salientar que a informação supracitada não consta no ato de peça 3. Assim, porquanto a Escola de Farmácia e Odontologia de Alfenas foi federalizada pela Lei 3.854, de 18/12/1960, entende-se que a recorrente satisfaz o requisito de 25 anos de serviço público federal e, por via de consequência, o ato de peça 3 pode ser considerado legal.
CONCLUSÃO
5.9.	Ex positis, como a interessada conta com mais de 25 anos de serviço público federal, é de se propor o julgamento pela legalidade do ato de peça 3, determinando-se o seu registro.
PROPOSTA DE ENCAMINHAMENTO
6.	Diante do exposto, com base no art. 48 da Lei n. 8.443/92, submete-se o presente processo à consideração superior, propondo-se a adoção das seguintes medidas:
	a) conhecer do presente pedido de reexame, para, no mérito, dar-lhe provimento, no sentido de se julgar legal o ato de peça 3, determinando-se o seu registro;
	b) determinar à SEFIP que proceda à correção no SISAC, no Campo "DISCRIMINAÇÃO DOS TEMPOS DE SERVIÇO E AVERBAÇÕES", do ato de concessão de aposentadoria da Sra. Olinda Maria Gomes da Costa Vilas Boas, sob o número 10450009-04-2013-000014-2, de forma a constar o tempo de serviço prestado pela interessada na Escola de Farmácia e Odontologia de Alfenas, no período de 1º/4/1980 a 31/3/1987;
	c) informar o recorrente e demais interessados do acórdão a ser proferido, destacando que o relatório e o voto que o fundamentam podem ser acessados por meio do endereço eletrônico www.tcu.gov.br/acordaos."

não há.

Procurador Rodrigo Medeiros de Lima.

APOSENTADORIA VOLUNTÁRIA COM PROVENTOS INTEGRAIS, COM FULCRO NO ARTIGO 3º DA EC 47/2005. NÃO ATENDIMENTO DO REQUISITO DE 25 ANOS DE SERVIÇO PÚBLICO. ILEGALIDADE DO ATO. NEGATIVA DE REGISTRO. DETERMINAÇÕES. PEDIDO DE REEXAME. CONHECIMENTO. COMPROVAÇÃO DE TEMPO DE SERVIÇO MEDIANTE APRESENTAÇÃO DE CERTIDÃO EMITIDA PELO INSS. ARGUMENTOS SUFICIENTES PARA MODIFICAR O ACÓRDÃO RECORRIDO. PROVIMENTO AO RECURSO.

APOSENTADORIA (APOS)

Secretaria de Recursos (Serur); Secretaria de Fiscalização de Integridade de Atos e Pagamentos de Pessoal e de Benefícios Sociais (Sefip).

Trata-se de pedido de reexame interposto por Universidade Federal de Alfenas contra o Acórdão 2374/2021-TCU-Primeira Câmara, da relatoria do E. Ministro-Substituto Augusto Sherman Cavalcanti.
A decisão recorrida julgou ilegal a aposentadoria de Olinda Maria Gomes da Costa Vilas Boas, em razão de não ter sido demonstrado o atendimento ao requisito de 25 anos de efetivo exercício de serviço público, previsto no inciso II do artigo 3º da EC 47/2005.
Conheço do recurso, uma vez atendidos os requisitos atinentes à espécie.
Quanto ao mérito, assiste razão à recorrente.
Restou devidamente comprovado que a interessada conta com mais de 25 anos de serviço público federal.
A certidão de tempo de serviço emitida pelo INSS (peça 14, p. 12) atesta período laborado na Escola de Farmácia e Odontologia de Alfenas, de 1/4/1980 a 31/3/1987, o qual não havia sido considerado na decisão recorrida, pois não constava do ato de peça 3.
Conforme apontou a recorrente, referido período não foi averbado, por equívoco, no Siape, motivo pelo qual ordeno à Sefip que retifique essa informação no sistema. 
Cabe, portanto, considerar legal o ato de aposentadoria em reexame, concedendo-lhe registro.
Ante o exposto, acolho os pareceres emitidos nos autos, que incorporo às razões de decidir, e voto por que o Tribunal adote o Acórdão que ora submeto à apreciação deste Colegiado.
TCU, Sala das Sessões, em 22 de novembro de 2022.
WALTON ALENCAR RODRIGUES 
Relator